最　高　行　政　法　院　判　決
　　　　　　　　　　　　　　　　　　 96年度判字第01100號
上　訴　人　甲○○
被 上訴 人　交通部高速鐵路工程局
訴訟代理人　李書孝律師
　　　　　　張耀騰律師
代　表　人　乙○○
上列當事人間因有關補償事務事件，上訴人對於中華民國94年8
月11日臺北高等行政法院93年度訴字第2850號判決，提起上訴，
本院判決如下：
　　主  文
上訴駁回。
上訴審訴訟費用由上訴人負擔。
　　理  由
一、緣上訴人前就其所有座落於苗栗縣頭份鎮○○段1333地號土
    地，以高速鐵路工程從中穿越致使同地號兩側土地完全無法
    有效利用為由，請求苗栗縣政府依土地法第217條規定一併
    徵收，經苗栗縣政府報請內政部核定後，以上訴人之申請逾
    越期限駁回在案。嗣上訴人乃以苗栗縣頭份鎮○○段1333、
    1341、1350、1351地號等4筆土地，因其中部分土地為被上
    訴人徵收供高速鐵路之用，已不能為從來之利用並減低其從
    來利用之效能為由，向被上訴人申請依土地法第216條規定
    予以補償，嗣被上訴人以93年3月15日高鐵5字第0930003493
    0號函復略以，徵收殘餘土地地上物仍未改變（仍種植農林
    作物），不致不能為從來之利用或減低其從來利用之效能，
    要求給予補償金與規定不符等語，未准所請，上訴人不服，
    提起訴願、行政訴訟，均遭駁回，遂提起本件上訴。
二、上訴人上訴意旨略謂：
（一）有關系爭土地確因高鐵工程阻隔而形成袋地乙節，最上證
      1號之會勘記錄結論一雖未記載系爭土地已形成「袋地」
      ，然此係因當天參與會勘者均未具備法律專業，致未填載
      「袋地」一詞，殊不得憑此即謂系爭土地並非「袋地」。
      且若系爭土地確可通行，而非袋地，當次會勘記錄結論又
      豈會註記「確因高鐵工程受到阻隔」之文字。是本件自不
      能僅憑會勘記錄文字上之表意，即忽略與勘者填載之真意
      。遑論上訴人訴訟代理人於原審行審判程序時就上開會勘
      記錄結論一亦曾當庭向原審聲請函詢參與會勘之苗栗縣政
      府及苗栗縣頭份地政事務所，以確認其會勘記錄結論一所
      載「旨揭土地確因高鐵工程而受到阻隔」一詞是否即指「
      系爭土地因高鐵工程而形成袋地」。然原審非惟未予調查
      ，反逕以主觀認定之「文字意義」而為不利於上訴人之判
      斷，復未敘明其判斷之依據，顯有違反行政訴訟法第176
      條準用民事訴訟法第286條之規定，並有判決不備理由之
      違法。
（二）倘若如原判決所言，高鐵高架下方人車仍可通行之論述為
      真，則被上訴人又何須另命臺灣高鐵公司留設6公尺之通
      行道路，以供上訴人通行。又苗栗縣政府、被上訴人、苗
      栗縣頭份地政事務所及臺灣高鐵公司於92年9月22日至系
      爭土地會勘測量後又豈會作成「陳情人旨揭土地確因高鐵
      工程而受到阻隔」之結論。由上可知，原判決一方面認高
      鐵高架下方可供通行而非袋地，一方面卻認系爭土地須另
      行留設6公尺通行道路，顯有判決理由矛盾之違背法令。
（三）系爭土地於高鐵用地徵收後既已發生土地法第216條之情
      事，上訴人之請求權即已發生，不因被上訴人事後如何處
      理通行權之問題而生請求權消滅之或請求權不存在之情事
      。
（四）苗栗縣政府於80年6月間辦理「變更高速公路頭份交流道
      附近特定區計畫第二次通盤檢討」之都市計畫案時，即已
      將系爭土地之土地使用區分變更為「第三種住宅區」，此
      有土地使用分區證明書可稽（最上證2號），亦即系爭土
      地於徵收前--即自80年6月起，確係供上訴人建築房屋之
      利用，上訴人向來亦係將系爭土地供作建築房屋使用。然
      系爭土地卻因徵收規劃不當而成為袋地，日後斷無申請作
      為建築使用可能，此已嚴重侵害上訴人依據憲法所受保障
      之財產權。乃原判決竟未斟酌上開土地使用分區證明書之
      記載，徒以上訴人係以「未來預作」之土地規劃，即謂上
      訴人之主張與土地法第216條之規定不符，顯有判決理由
      不備之違背法令。
三、原審斟酌全辯論意旨及調查證據之結果以：
（一）土地法第216條規定之補償要件，須該連接地之損失，其
      原因係由被徵收土地之使用而產生，而造成連接地不能為
      「從來之利用」或減低其「從來利用」效能為要件。惟查
      系爭1333地號土地之地目為「旱」地地目；1341地號與13
      39號係屬重測前同一地號572-61之土地；1350、1351及13
      40係屬重測前同一地號572-62之土地，此572-61及572-62
      等2筆地號土地均同為上訴人所有，於辦理本件土地徵收
      前之地目即為「旱」地地目，其因徵收部分土地後而分割
      之系爭1341、1350、1351地號等3筆土地地目亦仍屬「旱
      」地地目，並非「建」地地目，此有地籍圖及土地登記簿
      謄本附卷可稽；又依被上訴人93年3月10日所攝之現場土
      地利用相片對照地籍圖所示，系爭土地上仍係種植樹木等
      農林作物，迄未作任何改變，難謂已因徵收而致減低其『
      從來』之利用或減低其『從來』利用效能；又上訴人主張
      以「未來預作」之土地規劃利用（建築之用），要求補償
      ，亦與土地法第216條規定「減低其『從來』之利用或減
      低其『從來』利用效能」之補償要件不符，被上訴人據以
      否准原告請求補償，並無不合。被上訴人上揭主張，並無
      可採。
（二）上訴人另主張系爭4筆土地於被上訴人及相關單位辦理徵
      收後，與原面臨之苗124線道路業已完全隔絕，四周復無
      通路而成為袋地，無法通行，有會勘紀錄可稽，已影響土
      地利用效能云云；查該會勘紀錄結論一固記載：「…陳情
      人首揭土地確因高鐵工程而受到阻隔」，惟所謂系爭土地
      因高鐵工程而受到阻隔之情，並不等同認定系爭土地已因
      之成為「袋地」；況本段高速鐵路建設，據被上訴人陳明
      係以高架橋方式興建，橋下空間除墩柱外，並未設有阻礙
      物，人車仍可通行，並有現場圖照附卷可稽；另被上訴人
      93年3月15日高鐵5字第09300034930號函說明4亦載明：「
      …有關同段1341、1350地號徵收剩餘土地未留設通行道路
      乙節，業經臺灣高鐵公司建請依台端（即上訴人）委託人
      要求於1341地號至苗124縣道規劃6公尺之道路，本局（即
      被上訴人）亦函請該公司儘速辦理中，…」是尚難認系爭
      土地已因徵收而成為袋地致不能為從來之利用或減低其從
      來使用之效能。上訴人之主張，容非可採。
（三）綜上所述，上訴人起訴論旨，並非可採。被上訴人以系爭
      土地難謂已因徵收而致減低其『從來』之利用或減低其『
      從來』利用效能，認與土地法第216條規定之要件不符，
      據以否准上訴人補償之申請，並無違誤，訴願決定，予以
      維持，亦無不合，上訴人訴請撤銷，併請求判命被上訴人
      應作成准予補償之行政處分，為無理由，應予駁回。
四、本院判斷：
（一）土地法第216條規定所稱之接連土地，係指計畫使用範圍
      內之一團土地而言，本件系爭土地應係接連土地。
      按徵收之土地，可能因其使用之影響，致週邊土地不能為
    　從來之利用，或減低其從來利用之效能者，並不以實際與
    　徵收土地相緊鄰之土地為限，其依原定計畫使用範圍內之
    　土地，通常亦在影響所及。故土地法第216條所謂「接連
    　土地」，在解釋上，應包括計畫使用範圍內之一團土地，
    　方屬合理。此由土地徵收條例第30條第1項規定，被徵收
    　之土地，應按照徵收當期之公告土地現值，補償其地價，
    　在都市計畫區內之公共設施保留地，應按「毗鄰非公共設
    　施保留地之平均公告現值」，補償其地價，而所稱「毗鄰
    　非公共設施保留地」之意義，依同條例施行細則第31條第
    　1項規定，係指「區段地價」而言，要不以單筆土地為限
    　，可資印證。
    　查系爭1333地號土地之地目為「旱」地地目，1341號（重
   　 測前地號為572-61）與1339（因徵收而分割之原地號為57
      2-106）號係屬重測前同一地號571-61之土地；1350（重
      測前地號為572-62）、1351（重則前地號為572-121）及
      1340（因徵收而分割之原地號為572-107）係屬重測前同
      一地號572-62之土地，此572-61及572-62等2筆地號土地
      均同為上訴人所有，於辦理本件土地徵收前之地目即為「
      旱」地地目，其因徵收部分土地後而分割之系爭1341、13
      50、1351地號等3筆土地地目亦仍屬「旱」地地目等事實
      ，業據原審法院認定屬實，並有地籍圖及土地登記簿謄本
      附原審卷可稽。而上開系爭土地依上訴人主張，其使用分
      區於80年6月間縣府辦理「變更高速公路頭份交流道附近
      特定區計畫第2次通盤檢討」之都市計畫案時，已據變更
      為「第三種住宅區」上訴人準備做為建築房屋之利用，此
      復有上訴人所提出之書狀附原審卷可稽。則依上述說明，
      系爭土地自屬上訴人所有依計畫使用範圍內之一團土地，
      甚為明顯，符合土地法第216條規定所稱之接連土地之要
      件。
（二）土地法第216條規定所稱之需用土地人，係指原申請徵收
      私有土地之用地機關。
    　按土地徵收係指國家因公益需要，為興辦公共事業對人民
      受憲法保障之財產權，經由法定程序予以剝奪之謂。由於
      土地徵收須符合比例原則之要求，故徵收土地之範圍，自
      應以該有助於公益之公共事業所需要者為限，始符憲法保
    　障財產權之精神。惟以私有土地經徵收後，苟其使用影響
    　於接連土地，致不能為從來之利用，或減低其從來之效能
    　時，始不予接連地所有權人相當之補償，將損及其權益，
    　亦不符憲法保障財產權之精神。因此，為落實憲法保障財
    　產權之理念，土地法第216條乃規定，於此情形，乃賦予
    　接連地所有權人得要求需用土地人為相當補償，學理上謂
    　之接連地損失補償，為行政上損失補償之一環，其性質乃
    　衍生自土地徵收關係之公法上請求權。準此，土地法第21
    　6條規定所稱之需用土地人,自係指原申請徵收私有土地，
    　用以興辦公共事業之用地機關。
（三）本件需用土地人為「交通部」上訴人以「交通部高速鐵路
      工程局」為被告，對之訴請損失補償，當事人不適格。查
      交通部為興辦臺灣西部走廊高速鐵路工程需要，向臺灣省
      政府申請徵收含上訴人所有系爭土地在內之坐落苗栗縣頭
      份鎮○○○段572-102地號等90筆土地及其土地改良物，
      合計面積2.6877公頃，經臺灣省政府85年12月4日(85)府
      地二字第115323號函准予徵收後，由苗栗縣政府以85年12
      月12日(85)府地權字第148121號公告等情，有徵收土地計
      畫書、臺灣省政府核准徵收函以及苗栗縣政府公告附本院
      卷可稽。足證本件上訴人前開被徵收之土地，其需用土地
      人為交通部，被上訴人僅係該徵收案之執行機關。準此，
      上訴人依土地法第216條規定，向需用土地人請求接連地
      之損失補償，應以「交通部」為被告，其當事人始為適格
      。
（四）原審斟酌全辯論意旨及調查證據之結果，依實體理由駁回
      上訴人在原審之訴，理由雖有不同，然其結果並無二致，
      仍應予以維持。本件上訴人之訴既具有當事人不適格，其
      訴即非適法，上訴論旨，仍執前詞，指摘原判決違誤，求
      予廢棄，非有理由，應予駁回。至於上訴意旨之其他實體
      指摘，本院無庸逐一論究，併予說明。
據上論結，本件上訴為無理由，爰依行政訴訟法第255條第1項、
第98條第3項前段，判決如主文。
中　　華　　民　　國　　96　　年　　6　　 月　　25　　日
                  第六庭審判長法  官　張　登　科
                              法  官  葉　百　修
                              法  官　藍　獻　林
                              法  官　林　清　祥
                              法  官　鄭　小　康
以  上  正  本  證  明  與  原  本  無  異
中　　華　　民　　國　　96　　年　　6　　 月　　26　　日
　　　　　　　　　　　　　　　書記官　邱　彰　德
